臺灣臺中地方法院民事判決　　　　　　 100年度家訴字第16號
原　　　告　洪麗娟
被　　　告　陸學軍
訴訟代理人　廖本揚律師
上列當事人間請求停止親權等事件，經本院於中華民國一百年十
月三十一日言詞辯論終結，判決如下：
    主      文
原告之訴駁回。
訴訟費用由原告負擔。
    事實及理由
甲、程序方面：
壹、按停止親權或監護權，攸關當事人之人倫家庭幸福，涉及實
    體上權利之形成（創設、變更或消滅），關係重大，為求慎
    重，實務上均讓當事人有言詞辯論之機會，向依民事訴訟程
    序行之（臺灣高等法院暨所屬法院民國九十三年度法律座談
    會民事類提案第一０號研討結果參照）。尤以現行非訟事件
    法之裁定程序，較之民事訴訟法之判決程序為簡，非訟事件
    雖準用民事訴訟之部分規定，但並未準用言詞辯論規定，法
    律應兼顧各項利益，是有關停止父母之親權，宜慎重為之。
    故兒童及少年福利法第四十八條第一項雖用「聲請」二字，
    仍應解為依訴訟程序為之。
貳、按兒童及少年福利法第四十八條第一項規定之宣告停止親權
    訴訟，得否附帶請求選定監護權人事件，按民事訴訟法第五
    百九十六條第一項準用第五百七十二條之一第一項規定，同
    法第五百九十二條所定宣告停止親權之訴，當事人得於第一
    審或第二審言詞辯論終結前，附帶請求法院於認原告之訴為
    有理由時，並定對於未成年子女之權利義務行使負擔之內容
    及方法，顯見「宣告停止親權之訴事件」與「未成年子女權
    利義務之行使或負擔（改定監護權人事件）」，為同屬人事
    訴訟程序，得合併審理。次按非訟事件法增訂第一百二十二
    條至第一百三十一條，將未成年子女監護事件改依非訟事件
    程序處理，其第一百三十條規定於停止親權、監護權之訴，
    有關對於未成年子女權利義務之行使或負擔事件得準用同法
    一百二十二條至第一百三十條之規定，且參諸家事訟爭一次
    解決之原則暨監護事件基本程序特徵為合目的性、妥當性、
    公益性、繼續性及迅速性等原則觀之，並兼顧未成年子女之
    利益，及兒童及少年福利法第四十八條之立法旨趣，本件原
    告請求於停止親權訴訟中，合併請求選定監護人，揆諸上揭
    說明，應為法之所許（最高法院九十三年度台抗字第一六五
    號民事裁定、臺灣高等法院暨所屬法院九十五年度法律座談
    會民事類提案第三六號研討結果參照），合先敘明。
參、原告經受合法通知，無正當理由，未於最後言詞辯論期日到
    場，核無民事訴訟法第三百八十六條各款所列情形，爰依被
    告之聲請，由其一造辯論而為判決。
乙、實體方面：
壹、原告未於言詞辯論期日到場，惟據其起訴主張：
(一)、被告與訴外人即原告之二哥洪志明於大陸地區登記結婚，育
    有二名子女即未成年子女洪文淵（男、民國八十八年十月二
    十三日生）、洪書文。惟二人於婚後爭執不斷，於九十四年
    至九十五年間已形同分居狀態，嗣後，洪志明於九十五年八
    月三十一日因肝癌過世。
(二)、於九十四年間，原告與訴外人即洪志明之父洪鎮國至杭州探
    視洪志明時，未成年子女洪文淵向原告表示，其厭倦父母長
    期爭吵，不願再待大陸，要回台灣與被告同住，原告若不帶
    其回台灣，其將到街頭當流浪兒童等語，原告不忍，復於經
    其父母同意後，與洪鎮國一同自大陸地區將洪文淵帶回台灣
    同住照顧。自斯時起，原告即擔任照顧、教養洪文淵之責任
    迄今，期間被告雖曾因工作之便至臺灣探視未成年子女洪文
    淵數次，惟每次入境臺灣時間長達三月至半年，卻均僅探視
    未成年子女洪文淵一次，一次見面半小時，可謂對於未成年
    子女洪文淵之生活多未聞問，亦均未透露在臺住所，與未成
    年子女洪文淵感情相當淡薄，未成年子女洪文淵亦表示不願
    與母親一同返回大陸。另因未成年子女洪文淵已就學中，學
    籍、健保等相關事務均需法定代理人出面處理，然於原告將
    相關委託書寄至被告大陸住所時，被告均未將委託書寄回，
    亦可見被告枉顧未成年子女洪文淵之權益。又原告本欲替未
    成年子女洪文淵聲請低收入戶，需要其大陸外公、外婆之戶
    籍影本，惟被告卻拒不提供，且亦未給予未成年子女洪文淵
    任何生活費用。故而，被告對未成年子女洪文淵之生活、權
    益不聞問，顯屬疏於保護、照顧未成年兒童且情節嚴重，不
    適任未成年子女洪文淵之親權人，應停止被告對未成年子女
    洪文淵親權之行使。
(三)、另因未成年子女洪文淵同戶籍之祖父即洪鎮國，於九十七年
    間因跌倒腦部受傷導致行動不便，現已安排至療養院由專人
    照顧；訴外人即未成年子女洪文淵之外公陸敏生、外婆劉湘
    英，均為大陸人士居住於大陸，自未成年子女洪文淵五歲來
    台後，即鮮少與未成年子女洪文淵連絡，感情淡薄。又未成
    年子女洪文淵自幼稚園起即於臺灣就學、居住，亦不願離開
    臺灣，而原告自未成年子女洪文淵五歲起即負起照顧、教養
    之責，迄今未成年子女洪文淵已十歲。被告至今尚未結婚，
    將未成年子女洪文淵視如己出，給予全心之關愛照顧，並盡
    心盡力教導未成年子女洪文淵，關心其在學校學習、生活之
    狀況。而被告現擔任幼稚園老師，上班時間即送未成年子女
    洪文淵至學校，下班再接未成年子女洪文淵返家，目前生活
    型態已與一般母子無異，被告對未成年子女洪文淵之付出與
    用心，與一般父母有過之而無不及。故而，原告之祖父洪鎮
    國、外公陸敏生、外婆劉相英均無法擔任未成年子女洪文淵
    之監護人，是顯無法依民法第一０九三條第一項之規定順序
    定其監護人。故為未成年子女洪文淵之最佳利益，請求依同
    條第三項之規定，選定原告擔任未成年子女洪文淵之監護人
    ，使原告能依現狀取得合法之法定代理人地位，合法為未成
    年子女洪文淵安排學籍、健保等事項。
(四)、綜上所述，為考量子女最佳利益，爰依兒童及少年福利法第
    48條之規定，請求停止被告對洪文淵全部親權之行使；並將
    未成年子女洪文淵之權利義務行使或負擔，選定由原告單獨
    任之等語。並聲明：1.被告對未成年子女洪文淵之親權應全
    部予以停止。2.未成年子女洪文淵之權利義務行使或負擔，
    選定由原告單獨任之。
貳、被告則以：
(一)、於九十四年六月間，原告與洪鎮國來杭州探親，並提議將未
    成年子女洪文淵帶回臺灣同住一段期間，使洪鎮國得以享受
    含飴弄孫之樂。被告認為未成年子女洪文淵因係下半年出生
    ，不到入小學的年紀，在大陸地區只能再讀一年幼稚園大班
    ，對其意義不大，故同意未成年子女洪文淵與原告及洪鎮國
    返台暫住半年。半年過後，被告本欲將未成年子女洪文淵接
    回大陸同住，惟原告表示未成年子女洪文淵在臺灣生活很好
    ，且洪鎮國有孫子陪伴十分開心，原告出於孝心，故同意未
    成年子女洪文淵再留在臺灣，與原告及洪鎮○○○○段期間
    ，等上小學再回大陸生活。嗣後，洪志明因病回臺醫治，被
    告後亦回臺照顧洪志明，因洪志明病有好轉，且原告似因不
    滿被告質疑洪鎮國購買日後欲留給未成年子女洪文淵、訴外
    人即洪文淵姐姐洪書文之新房已登記於原告名下一事，對於
    被告多所挑剔、嫌惡，被告因在臺無其他親戚、友人，只得
    先回大陸。於被告在大陸期間，多次向原告詢問洪志明之病
    情，原告均不回應，甚而向原告表示，因未成年子女洪文淵
    在臺一年期間，洪志明均未給付扶養費，要求被告將未成年
    子女洪文淵帶回大陸。
(二)、於九十五年八月三十一日洪志明因病過世，被告本欲將未成
    年子女洪文淵帶回大陸同住，然原告卻又請求被告將未成年
    子女洪文淵留在台灣陪伴洪鎮國，並表示其會負責照顧未成
    年子女洪文淵之生活，被告始又出於孝心，決定將未成年子
    女洪文淵再留在台灣陪伴甫經喪子之痛之洪鎮國。是被告係
    因上述原因，始讓未成年子女洪文淵待在臺灣，並非故意遺
    棄未成年子女洪文淵。且被告數次來臺探望未成年子女洪文
    淵，均有帶吃穿物品及給原告些許費用，只因均為現金給付
    並無憑證。其後，因被告無法補償原告扶養費用，原告對被
    告態度越來越差，有拿錢才願意讓被告探望未成年子女洪文
    淵，若一段時間沒有拿錢給原告，原告就會打電話向被告指
    責、抱怨，惟被告亦向原告表示若原告無扶養能力，被告在
    大陸娘家有足夠能力扶養，願將未成年子女洪文淵帶回大陸
    照顧。
(三)、又鈞院於一百年七月十八日庭期定有被告試行探視未成年子
    女洪文淵之時間，原告於庭上亦應允配合，然被告於七月三
    十、三十一日第一次探視時，原告表示被告於中午十二時始
    能來接未成年子女洪文淵，被告來接小孩時，原告又對被告
    說：「若將未成年子女洪文淵帶走（至台北）以後就不要回
    來」、「看他要不要和你走」等語，造成未成年子女洪文淵
    不敢和被告走；於八月六日、七日第二次探視時，原告明知
    該日為原告探視時間，卻又安排未成年子女洪文淵參加國際
    交流學生夏令營；於八月十三日、十四日第三次探視（因前
    週未能探視，故順延）時，原告又直至下午一時始讓被告接
    回未成年子女洪文淵；此後，被告甚而無法與原告聯絡以約
    定探視未成年子女洪文淵之時間，可見原告屢屢刻意阻撓被
    告探視未成年子女洪文淵，更有灌輸未成年子女洪文淵反抗
    被告之行為。綜上所述，被告無對未成年子女洪文淵疏於保
    護、照顧情節嚴重，亦無未盡撫育責任之情事，原告指述內
    容無一屬實，且處處刻意阻撓被告行使親權。是被告為未成
    年子女洪文淵之生母，且無不能行使負擔對於未成年子女洪
    文淵之權利義務之情事等語，資為抗辯。並聲明：原告之訴
    駁回。
參、得心證之理由：
一、原告主張被告與其二哥洪志明於大陸地區登記結婚，育有二
    名子女即未成年子女洪文淵、洪書文，於九十四年間，原告
    復於經被告及洪志明同意後，與洪鎮國一同自大陸地區將洪
    文淵帶回台灣同住照顧，及洪志明於九十五年八月三十一日
    因肝癌過世等事實，業據原告提出戶籍謄本二件為證，且為
    被告所不爭執，應堪信為真實。
二、按父母對兒童及少年疏於保護、照顧情節嚴重者，兒童及少
    年或其最近尊親屬、主管機關、兒童及少年福利機構或其他
    利害關係人，得聲請法院宣告停止其親權或監護權之全部或
    一部，兒童及少年福利法第四十八條第一項定有明文。原告
    雖主張被告對未成年子女洪文淵之生活、權益不聞問，顯屬
    疏於保護、照顧未成年兒童且情節嚴重，不適任未成年子女
    洪文淵之親權人，應停止其等對未成年子女洪文淵親權之行
    使，惟為被告所否認，並以前詞置辯。經查，未成年子女洪
    文淵雖自九十四年間迄今均係在臺與原告及洪鎮國同住，然
    被告非故意將未成年子女洪文淵遺棄在臺灣，不願負照顧未
    成年子女洪文淵之保護、照顧義務，而係因洪志明於九十五
    年八月三十一日過世後，原告曾寄發予被告：「......我哥
    哥走了，你就先將他留在臺灣，陪同他的爺爺走完人生的黃
    昏歲月，也算補足喪子之痛......」等簡訊內容，請求被告
    將未成年子女洪文淵留在臺灣陪伴洪鎮國，被告始基於孝心
    將不將未成年子女洪文淵帶回臺灣，業據被告提出原告於九
    十五年二月九日寄給被告之簡訊相片十二紙為證，故實不得
    僅以被告將未成年子女洪文淵留在臺灣與原告及其祖父同住
    ，即逕謂被告對未成年子女洪文淵之生活不聞不問；且被告
    亦到庭陳稱：「我要求探視未成年子女洪文淵」等語，亦有
    依本院一百年七月十八日庭期所定探視未成年子女洪文淵之
    時間探視小孩，反而係被告主張原告在被告探視過程中百般
    阻撓，多次拖延或取消被告接小孩時間、挑撥被告與小孩間
    之感情、甚或不與被告聯繫有關接小孩之事宜等，就前揭被
    告主張原告阻撓被告探視小孩之事實，被告未到庭爭執，堪
    信被告之主張為真實，而由此復徵被告對未成年子女洪文淵
    之生活極為關心，並非如原告所述不聞問，亦難認被告有疏
    於保護、照顧未成年兒童且情節嚴重之情事。此外，被告亦
    提出未成年子女洪文淵來臺與原告及洪鎮國居住前，在大陸
    與被告生活時，彼此感情融洽，業據其提出未成年子女洪文
    淵與被告及其家人出遊之照片十五張為證。基上，被告對未
    成年子女洪文淵，仍有深厚之母子親誼，且亦表達希望與未
    成年子女洪文淵同住，負擔其教養、扶養之義務，是被告顯
    無未盡保護、教養或對未成年子女有不利之情事。準此，本
    件並無證據足資證明被告對未成年子女洪文淵有疏於保護、
    照顧情節嚴重或濫用其對於子女權利之情事，則原告依前開
    規定，請求宣告停止被告對未成年子女洪文淵之全部親權，
    自無理由，應予駁回。又未成年子女洪文淵之全部親權既仍
    由被告行使，則被告另聲明未成年子女洪文淵之權利義務行
    使或負擔，選定由原告單獨任之之請求，本院即毋庸再予審
    究，併此敘明。
三、本件事證已臻明確，兩造所為之其他主張、陳述並所提之證
    據，經審酌後，認均與本件之結論無礙，不再一一論述，併
    予敘明。
丙、訴訟費用負擔之依據：民事訴訟法第七十八條。
中    華    民    國  100    年    11     月    14     日
                  家事法庭      法  官  王靜秋
以上正本係照原本作成。
如對本判決上訴，須於判決送達後二十日內向本院提出上訴書狀
（須附繕本）。
如委任律師提起上訴者，應一併繳納上訴審裁判費。
中    華    民    國  100    年    11     月    14    日
                                書記官  蔡秀貞